臺灣臺中地方法院刑事判決　　　　　　 94年度訴緝字第234號
公　訴　人　臺灣臺中地方法院檢察署檢察官
被　　　告　丙○○
上列被告因常業重利案件，經檢察官聲請以簡易判決處刑（91年
度偵字第15045號），本院臺中簡易庭認不宜逕以簡易判決處刑
，移由本院普通庭改依通常程序判決如下：
    主  文
丙○○無罪。
    理  由
一、公訴意旨如後附聲請簡易判決處刑書所載。
二、按犯罪事實應依證據認定之，無證據不得認定犯罪事實，又
    不能證明被告犯罪者，應諭知無罪之判決，刑事訴訟法第一
    百五十四條第二項、第三百零一條第一項分別定有明文；另
    事實之認定，應憑證據，如未能發現相當證據，或證據不足
    以證明，自不能以推測或擬制之方法，以為裁判基礎，最高
    法院四十年度臺上字第八六號判例參照。本件公訴人認被告
    丙○○涉有常業重利之罪嫌，無非係以被害人丁○○之指
    訴，被告丙○○與共同被告蔡憲忠（業經本院判決無罪確
    定）到丁○○住處討債時，經丁○○報警當場逮獲，並扣得
    丁○○及其妻子盧素勤之前所簽發之本票一張、支票七張，
    及甲○○授權委託岱益顧問管理公司（下簡稱岱益公司）收
    取本件帳款之合約書一紙，該扣案之八張票據金額總計新
    臺幣（下同）一百萬元，卻僅收四十萬元，如債款來源合法
    ，為何不收其餘六十萬元，本件可取得之佣金為二十萬元
    ，乃應收帳款之一半，以此巨額利潤，被告當知所收取者為
    地下錢莊之債務等為其依據。然訊之被告丙○○，固坦承與
    蔡憲忠一起向丁○○討取四十萬元之帳款，惟辯稱：伊未經
    營地下錢莊，也未受僱於經營地下錢莊之人，伊不知丁○○
    如何積欠他人該些帳款，伊只是受友人陳茂成之託，去向丁○○索討四十萬元債務兩次，第一次與陳茂成、蔡憲忠一起
    去，第二次與蔡憲忠一起去，伊兩次都未對丁○○施予任何
    暴力或不法行為，也都沒有收到錢，伊確實不知本件帳款是
    高利貸等語。
三、丁○○於九十一年八月一日十四時四十許在警詢中之陳述，
    當事人均未於言詞辯論終結前聲明異議，依刑事訴訟法第一
    百五十九條之五之規定，該陳述得為證據，合先敘明。
四、經查，被害人丁○○在警詢中稱：「我於九十年七月十六
    日因當時急需現金，看到報紙上刊登票貼現金廣告，我就依
    廣告單上之電話號碼與對方一名綽號叫阿明之男子（姓鄭、
    嘉義人）聯絡‧‧‧至九十年七月十六日前後向該阿明之男
    子借貸四十九次」、「（問：該阿明之男子有無前往你住處
    向你索討借款？）該阿明之男子前後來我家大約有四至五次
    ，每次來索討我均沒有錢還他，於是該阿明就委託討債公司
    來找我」、「（問：九十一年八月一日蔡憲忠、丙○○進入
    你住處做何事？你是否認該兩名男子？）當時我開門讓對方
    進入屋內後，丙○○拿出我所開之面額三萬元支票說，係我
    公司叫我們過來向你索討該支票上之金額，並拿出我以前所
    開出之支、本票稱總共要向我索討四十萬元，我不認識該兩
    名男子」（參偵卷第十五～第十六筆錄），足徵丁○○當初
    係向一個蘇姓綽號阿明之男子借款，非向被告或蔡憲忠借款
    ，且被告及蔡憲忠係於該阿明之男子多次向丁○○討債未果
    後放言要請討債公司討債後才出現向丁○○討債，是可信被
    告及蔡憲忠僅係受託前往討債而已，共同被告蔡憲忠在本
    院九十二年度訴字第一五三五號案（即其被判處無罪確定之
    案件，下簡稱本院第一五三五號案）審理中供稱：「我不是
    地下錢莊的人，我開遊覽車，那天剛好放假，丙○○打電話
    給我叫我去載他，他說要找蕭先生討債，我沒問他討什麼債
    ，當時蕭先生對我們很客氣，也泡茶給我們喝，丙○○問他
    欠四十萬元何時要還，蕭先生反問你知道這是什麼錢嗎，丙○○說寫授權書的人授權陳茂成討錢，陳茂成再叫丙○○，
    然後丙○○來找我」、「（問：蕭先生問你們知道這是什麼
    錢，你們怎麼說？）丙○○問他是否欠人家四十萬元，蕭先
    生說那是重利，我們說不知道此事，丙○○就向蕭先生說不
    然我們回去問看看再來，我們就準備要回去了，結果警察就
    到了」、「（問：蕭先生說這段話，是你們第一次找他或第
    二次找他時說的？）第二次，因為第一次我、丙○○及陳茂
    成到蕭先生家並沒有遇到蕭先生」、「（問：陳茂成有無跟
    你講這是什麼帳？）沒有」（參本院第一五三五號案卷第二
    三～第二四頁筆錄），蔡憲忠在本院該案中所言，與其及被
    告初被查獲後在警詢、檢察官偵訊中所陳，經核完全相符，
    證人陳茂成在本院第一五三五號案審理中結證稱：「（問
    ：是否認識綽號阿明之人？）不認識」、「（問：為何你要
    跟蔡憲忠、丙○○去向丁○○要錢？）因為那時候是我去簽
    委託書的，是我與甲○○簽委託書的，當時我是岱益公司的
    員工，專門討債，討得多少錢，再按比例分」、「（問：當
    初簽授權合約時，你是否知道這筆債的來源？）不知道，他
    只跟我說是對方欠他的，沒有跟我說是欠什麼錢，他交給我
    一百萬元的票據，但只要我收四十萬元，我有問他為什麼，
    他說他常常去要，都沒有要到，對方一直開票給他，收了以
    後的傭金，就是一半，二十萬元」、「（問：你是否知道這
    是地下錢莊的錢？）不知道，我們公司不收地下錢莊的錢及
    賭債」、「（問：第一次去要錢時，蔡憲忠、丙○○為何會
    與你去？）我只是邀丙○○，當天因為蔡憲忠剛好去找我，
    我們剛好要出門，所以就順便邀他一起去，第二次我去工作
    ，而丁○○有約要拿錢給我，是他三天前打電話跟我約的，
    所以我就請蔡憲忠、丙○○去收，蔡憲忠不是岱益公司的員
    工，但丙○○是」、「（問：支票、本票是否為甲○○交給
    你們的？）是的」、「（問：當初為何會有甲○○這個客戶
    來找你們？）是一個朋友阿偉給甲○○我們的電話，甲○○
    打電話與我們聯絡」、「（問：傭金如何分配？）二十萬元
    ，公司拿三成，我們拿七成，七成的部分，由我、蔡憲忠、
    丙○○三人平均分配」、「（問：是否有懷疑這筆錢是地下
    錢莊的？）沒有，但是甲○○說是丁○○一直到期後，沒有
    錢償還，才又開票出來的」、「（問：平時討債如何分傭金
    ？）都是討債金額的一半」、「（問：岱益公司有否申請營
    利事業登記證？）有」（參該案卷第一一七～第一二一頁筆
    錄），其所言與被告及蔡憲忠前所述，經核完全相符，再證
    諸扣案之甲○○授權岱益公司收取四十萬帳款之合約書（參
    本院第一五三五號案卷第五五頁），顯見本件被告及蔡憲忠
    去向丁○○討債係受陳茂成之委託，而陳茂成係受甲○○之
    委託，且證人陳茂成及被告、蔡憲忠亦均稱不知所收之帳款
    係重利債務，觀諸該扣案之甲○○授權岱益公司收取本件
    帳款之合約書，其內容載：「壹、甲○○同意委託岱益公司
    之服務事項為逾期應收帳款之催收。‧‧‧參、代辦服務報
    酬為四十萬元實際收回金額百分之五十」，可見該授權合約
    書上對於受託收取之帳款僅概寫為逾期應收帳款，並未載明
    其來源，參諸岱益公司之登記營業項目中，確有逾期應收帳
    款管理服務業一項，此有該公司之登記資料一紙在卷可佐（
    參本院第一五三五號案卷第一三一頁），本院認岱益公司既
    以代人催收逾期帳款為業，其接受甲○○之委託向丁○○催
    收帳款，乃極正常之事，而收款公司所據以收款者，乃委託
    人提出之債權憑證，例如本件之支、本票，或其他借據等等
    ，是以只要委託人可以提出債權憑證，一般受託公司並不會
    進一步追究其債權債務之原因關係，縱然追究，委託人也不
    一定吐實，況本件委託人甲○○只提出支、本票，未提出其
    他如借據類之憑證，岱益公司更無從認知委託人與丁○○間
    係重利之借貸關係，故陳茂成謂其不知本件所索討者為借貸
    之重利債務，與經驗法則尚無違背，如無積極證據證明其確
    實明知，自不能以推測或擬制之方法遽為認定，茲陳茂成既
    不知催討者為何種債務，則被告如何能知，證人陳茂成前
    揭謂：「甲○○交給我一百萬元的票據，但只要我收四十萬
    元，我有問他為什麼，他說他常常去要，都沒有要到，對方
    一直開票給他」等語，核諸被害人丁○○稱：「該阿明之男
    子前後來我家大約有四至五次，每次來索討我均沒有錢還他
    ，於是該阿明就委託討債公司來找我」甚為相符，本院忖諸
    票據屆期無法兌付時再簽發新票據延期而未將舊票據取回之
    情，乃社會上常見之事，而認非能以僅收四十萬元，不收其
    餘六十萬元，應收帳款與票據總金額不符，遽斷被告必知該
    帳款來源不合法，證人陳茂成前揭稱：「本件收了以後的
    傭金，就是一半，二十萬元」、「平時討債傭金都是討債金
    額的一半」，可知岱益公司平常受託收取帳款之佣金，即是
    所收帳款之一半，本件並無例外，茲按一般債權人多係於自
    己迭次討債未果，甚至經由法院合法之強制執行無功後，方
    會委託討債公司以其他方式代為處理，而討債公司之高佣金
    及以暴力手段討債亦時有所聞，今岱益公司既為討債公司，
    其收取之佣金當然很高，故本件亦非能以可取得二十萬元佣
    金，推認被告必知所收取者為地下錢莊之債務，證人甲○○在本院第一五三五號案中，經本院兩次合法傳喚，均無理
    由而未到庭，此有本院送達證書二紙附於該案卷可考，在本
    案中，本院再次傳喚，其終於到庭結證稱：「（問：提示授
    權合約書，授權合約書是你去簽的？）不是，字體不太像我
    的字，行動電話也不是我的」、「（問：你有看過這些扣案
    支、本票？）沒有」、「（問：你在九十一年六月二十二日
    的時候有無委託岱益公司去催討帳款？）沒有」、「（問：
    你認識丁○○？）不認識，我八十九年在臺中賣中藥，我去
    東海那邊辦理手機，後來事隔一年多，臺灣大哥大寄來一張
    帳單一萬多元，要跟我催討，他的帳單地址是高雄市，我就
    打去臺灣大哥大申請止付，問他們我沒有去申請為什麼會有
    這支行動電話，且地址又是我家，可能我的身分證被人盜用
    」（參本院卷第七一～第七二頁筆錄），徵其所言，並核其
    在本院結文簽名之筆跡與該授權合約書上甲○○之筆跡明顯
    不同，可知當時與陳茂成簽立該份授權合約書之人，並非甲○○本人，應是有人取得甲○○之身分證件，假冒甲○○身
    分與陳茂成簽立該份合約書，而該份合約書雖非甲○○所簽
    立，但非能因此認為陳茂成所言為虛，理由：(甲)一般經營地
    下錢莊之人，唯恐身分曝光，而利用偽造、變造或他人之真
    正證件掩飾身分或從事其他不法行為，乃極為常見之事，茲
    該與陳茂成簽約之人，係透過陳茂成友人阿偉之介紹，主動
    找上陳茂成，其並非陳茂成所熟識之人，故其冒用甲○○之
    身分證件，陳茂成當然很難辨識，且該人既特意掩飾其身分
    ，當然是為了掩飾其債權之不正當性，以及避免萬一出了如
    本件之事情時受到牽連，否則一般委託人為了保障自己對討
    債公司之權益，豈有不用真姓真名之理，而該人既刻意掩飾
    ，自不會將其委託債權之性質坦承以告，此益徵陳茂成謂其
    不知受託催收之債務係高利貸債務為真，(乙)被告與蔡憲忠去
    向丁○○討債時，除了攜帶債權憑證即八張支、本票外，同
    時攜帶該紙授權合約書，於被警查獲時，一起被查扣（現均
    存放在贓證物庫中），此有扣押筆錄存卷可證（參偵卷第五
    頁），茲按被告與蔡憲忠果均受僱於阿明，均為地下錢莊之
    人，渠二人去討債時，當係僅攜帶該八張支、本票，何須攜
    帶該紙授權合約書，是可信被告與蔡憲忠確實純係受託討債
    而已，並無與阿明一起貸放本件之重利債款。
五、綜上所述，本院認被告所辯為真，堪以採信，其既不知所受
    委託收取者為他人重利之債務，當非能遽令其與該阿明之男
    子共負重利之罪責。此外，復查無任何積極證據足資證明被
    告有何公訴人所指之犯行，依前揭條文規定，自應為被告無
    罪之諭知。另公訴人雖聲請本院拘提丁○○，並傳訊在該授
    權合約書乙方受託人岱益公司章旁邊蓋章之乙○○，及岱益
    公司之代表人戊○○，惟查，(1)丁○○經本院對其以前在警
    詢中所留下及最近從戶政機關所查出之三處地址送達證人傳
    票結果，均遭以「遷移、查無此人、查無此弄號」等原因退
    回，此有該些退回資料在卷可佐（參本院卷第五八～第六十
    頁），可見丁○○無法傳喚，而其既未經本院合法傳喚，依
    刑事訴訟法第一百七十八條之規定，本院自無權予以拘提，
    (2)乙○○與戊○○，經本院依授權合約書上所載之岱益公司
    地址及岱益公司基本資料上所載之公司地址傳喚結果，均係
    寄存送達，渠二人有無收到證人傳票，不得而知，此有本院
    送達證書二紙在卷可稽（參本院卷第六二～第六三頁），茲
    因公訴人並未提出渠二人之詳細年籍、身分證字號、地址等
    資料供本院傳喚，且渠二人雖可能係岱益公司之名義或實際
    負責人，但本件授權合約書係該公司員工陳茂成所簽，詳細
    情形自是陳茂成最清楚，而本院既以前揭理由認為陳茂成所
    言與經驗法則相符可以憑信，當無再傳喚渠二人出庭說明之
    必要，附此敘明。
據上論斷，應依刑事訴訟法第四百五十二條、第三百零一條第一
項，判決如主文。
本案經檢察官陳燕瑩到庭執行職務
中　　華　　民　　國　　94　　年　　7 　　月　　29　　日
                  臺灣臺中地方法院刑事第十三庭
                          審判長法  官  許旭聖
                                法  官  許月馨
                                法  官  李秋娟
上為正本係照原本作成
如不服本判決，應於判決送達後十日內向本院提出上訴狀，上訴
於臺灣高等法院臺中分院 (須附繕本)。
                                書記官  吳慕先
中　　華　　民　　國　　94　　年　　7 　　月　　29　　日
